【裁判字號】    89,訴,1720
【裁判日期】    891211
【裁判案由】    債務人異議之訴
【裁判全文】
臺灣臺南地方法院民事判決  八十九年度訴字第一七二○號
    原      告  超級巨星婚紗
                機構有限公司
    法定代理人  乙○○
    被      告  甲○○
右當事人間債務人異議之訴事件，本院判決如左：
    主      文
本院八十九年度執字第一六○七四號遷讓房屋強制執行事件，就原告承租坐落台南縣
永康市○○段七九五三地號土地上建物，即門牌號碼台南縣永康市○○路八二六之三
號房屋所為之強制執行程序，應予撤銷。
訴訟費用由被告負擔。
    事      實
甲、原告方面：
    原告未於最後言詞辯論期日到場，惟據其到場所為之聲明及陳述略以：
  壹、聲明：求為判決如主文所示。
  貳、陳述：
    一、緣被告之父劉水將其所有坐落台南縣永康市○○段七九五三地號上建物即門
        牌號碼台南縣永康市○○路八二六號地上七層及地下一層房屋，於七十九年
        七月九日第一次總登記時，分別信託登記予被告之母李連治（地下一樓及一
        、二樓）、被告（三樓，下稱系爭建物）、訴外人即被告之妹劉玉雪（四樓
        ）、訴外人被告之弟李政賢（五樓）、被告之弟劉順元（六、七樓），原告
        於八十八年五月向被告之父劉水承租上揭整棟除六樓外之大樓，由被告之母
        與原告訂立為期十年之租賃契約，原告投資近千萬元於該大樓，經營婚紗相
        關業務，詎被告以其為系爭建物第三層樓所有人之地位，向原告起訴請求遷
        讓系爭建物，而獲鈞院八十八年度訴字第二一九０號及八十九年度上易字八
        一號判決被告勝訴，於上開訴訟進行中，被告之父劉水亦以終止信託關係為
        由，向被告提起訴訟請求將系爭建物所有權移轉登記予被告之父劉水，且經
        鈞院八十九年度訴字第一二八號、台灣高等法院台南分院（下稱台南高分院
        ）八十九年度上易字第一三四號判決被告之父劉水勝訴確定。
    二、按執行名義成立後，如有消滅或妨礙債權人請求之事由發生，債務人得於強
        制執行程序終結前，提起異議之訴，強制執行法第十四條定有明文。查：
      (一)本件被告於請求遷讓房屋之訴訟中，第一審鈞院判被告勝訴，時間為八十九
        年三月中旬，其主文記載「本判決於原告以新台幣貳拾捌萬參仟元為被告供
        擔保後，得假執行」（鈞院八十八年度訴字第二一九０號），依該判決所示
        ，足示被告可以假執行為執行名義，是執行名義於此時應已成立，嗣經八十
        九年度上易字第八一號駁回原告上訴確定，是被告共有二個執行名義（一為
        假執行，一為確定判決）構成執行名義競合。
      (二)再強制執行法第十四條僅規定執行名義成立後，並未限制係指使用於實施強
        制執行之執行名義，故應泛指於訴訟所生之各種執行名義，足見本件被告雖
        選擇判決確定之執行名義來實現其權利，惟並無礙於假執行執行名義成立時
        之法律地位，基上，本件之執行名義應於鈞院准被告供擔保假執行時，既已
        成立。
    三、又本件被告之父劉水與被告第一審、第二審之訴訟，均判決劉水勝訴確定，
        肯認劉水方是系爭建物之真正權利人，雖系爭建物尚未移轉登記予劉水，然
        並無礙劉水係具有正當合法權源之人，是原告既向所有權人劉水承租，自有
        妨礙被告請求之事由發生。
    四、又按有回復原狀之聲請，或提起再審或異議之訴，或對和解繼續審判之請求
        ，或提起宣告調解無效之訴、撤銷調解之訴，或對於許可強制執行之裁定提
        起抗告時，法院因必要情形或依聲請定相當並確實之擔保，得為停止強制執
        行之裁定，強制執行法第十八條第二項定有明文；再按「查強制執行法第十
        八條第二項，所謂必情形，固由法院依自由裁量定之。然法院為此決定，應
        就回復原狀之聲請，或再審之訴，或異議之訴執行前之狀態等各情形予以斟
        酌」、「查權利之行使，是否以損害他人為主要目的，應就權利人因權利行
        使所能取得之利益，與他人及國家社會因其權利行使所受之損失，比較衡量
        以定之。倘其權利之行使，自己所得利益極少而他人及國家社會所受之損失
        甚大者，非不得視為以損害他人為主要目的，此乃權利社會化之基本內涵所
        必然之解釋」（最高法院六十九年台抗字第五七七號判決、七十一年台上字
        第七三七號參照），以上合先敘明。
    五、查本件(一)原告已投資千萬元經營該店，由於婚紗事業之經營非常競爭，是店
        面整體外觀之裝潢，居於非常重要之地位，原告向被告之父劉水所承租之系
        爭七層樓，外表之裝潢、設計具有整體性（見證七號），倘鈞院允許由被告
        先行拆除系爭建物第三層樓，則整棟大樓外觀上，將變得突兀、不協調，造
        成原告營業上之重大損失，蓋拆除後本店門面變得不雅觀，依現在消費者之
        心態，可能不再光臨本店，則原告之損失事後將難以補救；(二)被告目前居住
        於被告之父所贈與之房屋（即台南縣永康市○○里○○街九七巷五八號），
        對於系爭建物尚無使用上之急迫性、必要性，更何況系爭大樓之第六層樓，
        目前並未租予原告，仍由被告使用中；(三)被告與被告之父劉水之訴訟，於八
        月十五日已辯論終結，本月二十八日宣示判決結果，且無法上訴第三審，因
        訴訟標的金額未逾新台幣一百萬元（見證八號）；(四)查本件被告對原告之勝
        訴判決確定，後於被告之父對被告之勝訴判決，被告現在又不急用系爭建物
        ，卻不願待被告與其父之訴訟確定，而選擇強制執行，參諸前揭判例意旨所
        示，足見被告權利之行使，是以損害被告為主要目的（蓋可使其父劉水陷於
        債務不履行），而被告所得利益極少（無急迫性、必要性），原告及被告之
        父劉水，可以欲損失將極大，足證被告權利之行使，係以損害原告及被告之
        父劉水為主要目的。為避免本件先執行，將對原告及劉水造成重大且難以彌
        補之損害，是參諸前揭條文及判例意旨所示，  鈞院實有停止本件強制執行
        之必要，待被告與被告之父劉水之訴訟及本件異議之訴確定後，再決定本件
        強制執行是否繼續進行，顯然是對原告、被告及被告之父劉水三方面，均是
        較週全的方法。
  參、證據：提出本院八十九年度訴字第一二八號、台南高分院八十九年上易字第一
      三四號所有權移轉登記事件、房屋租賃契約書、本院八十九年執字第一六○七
      四號執行命令、本院八十八年度訴字第二一九○號判決、台南高分院八十九年
      度上易字第八一號判決、現場照片二紙、經濟部公司執照等影本為證。
乙、被告方面：
  壹、聲明：原告之訴駁回。
  貳、陳述：
      系爭坐落台南縣永康市○○路八二六號建物全棟之三樓為被告所有，詎原告卻
      在被告不知情之情況下，未經被告同意擅自與被告之父達成使用合意並進駐系
      爭房屋開始營業，被告發覺後曾以存證信函通知原告遷移，原告均置之不理，
      被告迫不得已提起遷讓房屋之訴，經鈞院八十八年度訴字第二一九０號遷讓房
      屋事件及台灣高等法院台南分院八十九年度上易字第八十一號遷讓房屋事件判
      決全部勝訴確定在案，自得請求原告遷讓房屋。又被告與被告之父劉水之事件
      已提起再審，並提出新證據，被告之父劉水非所有權人，原告主張無據。
  參、證據：提出民事再審狀、調查證據狀等影本為證。
丙、本院依職權調閱本院八十八年訴字第二一九○號、台南高分院八十九年上易字第
    八一號遷讓房屋事件、本院八十九年訴字第一二八號、台南高分院八十九年上易
    字第一三四號所有權移轉登記事件、本院八十九年執字第一六○七四號遷讓房屋
    執行事件全部卷宗。
    理      由
一、本件原告經合法通知，未於言詞辯論期日到場，核無民事訴訟法第三百八十六條
    各款所列情形，爰依被告聲請，由其一造辯論而為判決。
二、原告主張被告之父劉水將其所有坐落台南縣永康市○○段七九五三地號上建物即
    門牌號碼台南縣永康市○○路八二六號地上七層及地下一層房屋，於第一次總登
    記時，分別信託登記予被告之母李連治（地下一樓及一、二樓）、被告（系爭建
    物）、訴外人即被告之妹劉玉雪（四樓）、訴外人被告之弟李政賢（五樓）、被
    告之弟劉順元（六、七樓），原告於八十八年五月向被告之父劉水承租上揭整棟
    除六樓外之大樓，由被告之母與原告訂立為期十年之租賃契約，詎被告以其為系
    爭建物之所有人，向原告起訴請求遷讓系爭建物，經判決勝訴確定，然被告之父
    劉水亦以終止信託關係為由，向被告提起訴訟，請求將系爭建物所有權移轉登記
    予被告之父劉水，且經鈞院八十九年度訴字第一二八號、台南高分院八十九年度
    上易字第一三四號判決被告之父劉水勝訴確定，是被告之父劉水為系爭建物之真
    正權利人，爰依強制執行法第十四條規定，提起債務人異議之訴。
    被告則以系爭房屋為被告所有，被告依民法第七百六十七條之規定，請求原告遷
    讓系爭房屋，經本院八十八年度訴字第二一九０號遷讓房屋事件及台南高分院八
    十九年度上易字第八十一號遷讓房屋事件判決被告勝訴確定在案，被告自得請求
    原告遷讓房屋。又被告與被告之父劉水之所有權移轉登記事件已提起再審，並提
    出新證據，被告之父劉水非所有權人等語，資為抗辯。
三、按執行名義成立後有消滅或妨疑債權人請求之事由發生，債務人得於強制執行程
    序終結前，提起異議之訴，強制執行法第十四條定有明文。原告主張其向被告之
    父劉水承租系爭房屋，並以被告之母李連治名義簽立租約，而該房屋名義上所有
    權人原為被告，被告訴請原告遷讓房屋，經一、二審判決被告勝訴確定，被告並
    以上開確定判決為執行名義聲請本院八十九年度執字第一六○七四號強制執行之
    事實，業據原告提出租賃契約、本院執行命令、八十八年訴字第二一九○號、台
    南高分院八十九年上易字第八一號遷讓房屋事件為證，被告對上開事實並不爭執
    ，堪信為真實。又原告主張於上開執行名義成立後，被告之父劉水請求被告將系
    爭房屋所有權移轉登記，經本院八十九年度訴字第一二八號、台南高分院八十九
    年度上易字第一三四號所有權移轉登記事件，判決被告應將系爭房屋所有權全部
    移轉登記予其父劉水，並已告確定之事實，業據原告提出上開判決及確定證明書
    為證，並經本院調閱上開八十九年度訴字第一二八號、台南高分院八十九年度上
    易字第一三四號卷宗查閱屬實，是被告已非系爭房屋之所有人。又被告於八十九
    年七月二十八日持台灣高分院八十九年上易字第八十一號確定判決為執行名義，
    聲請強制執行，嗣於八十九年十月一日經台南高分院八十九年上易字第一三四號
    判決其應將系爭房屋所有權移轉登記予被告之父劉水確定，雖系爭房屋登記簿謄
    本記載之所有權人未變更，然係命債務人為一定意思表示之判決，依強制執行法
    第一百三十條第一項規定，視為自判決確定時債務人已為意思表示，被告已非所
    有權人，則被告強制執行之執行名義，即遷讓房屋之確定判決所據之所有物返還
    請求權自失其附麗，且該發生事由係發生於執行名義成立後，原告依強制執行法
    第十四條提起債務人異議之訴，訴請撤銷本院八十九年度執字第一六○七四號遷
    讓房屋事件，自屬有據。至於被告抗辯就上開所有權移轉登記事件已提起再審，
    其父劉水非所有權人，並提出再審書狀為據，惟系爭房屋所有權人為劉水，業經
    判決確定等情，已如前述，而再審須有民事訴訟法第四百九十六條各款之法定事
    由，且經再審法院認定原判決不當，始足使系爭房屋生所有權變動效力，自難僅
    憑該再審書狀驟認劉水非所有權人，其抗辯自不足採信。
四、從而，被告既非系爭房屋之所有權人，且其原因係發生於強制執行名義成立後，
    原告提起債務人異議之訴為有理由，自應准許。
五、本件法律關係及事實已臻明確，兩造其餘主張及舉證，核與判決結果無影響，爰
    不一一論述，附此敘明。
六、據上論結，本件原告之訴為有理由，爰依民事訴訟法第三百八十五條第一項前段
    、第七十八條，判決如主文。
中      華      民      國    八十九    年     十二     月     十一     日
                                臺灣臺南地方法院民事第一庭
~B法      官  蔡孟珊
右為正本係照原本作成。
如對本判決上訴，須於判決送達後廿日內向本院提出上訴狀。
中      華      民      國    八十九    年     十二     月     十二     日
~B法院書記官  秦建華


司法院資訊處製作；財團法人民間司法改革基金會備份。
